---
title: "Analyse des Données"
---

**Dans cette section, nous nous intéressons à l'exploration des liens entre l'innovation des entreprises et la demande de compétences spécifiques.**

En utilisant la base **base_emp_inno.csv**, qui regroupe des informations sur les entreprises déposant des brevets et publiant des offres d'emploi, nous analyserons comment ces deux facteurs interagissent. Cette analyse vise à mettre en évidence les tendances et les relations entre les efforts d'innovation des entreprises et les compétences qu'elles recherchent, offrant ainsi une vue d'ensemble des dynamiques entre l'innovation technologique et le marché de l'emploi.

## 1.Graphiques bivariés:

```{r setup, include = FALSE}
# Charger les bibliothèques nécessaires
suppressMessages({
  library(tidyverse)
  library(wordcloud2)
  library(htmltools)
  library(wordcloud)
  library(plotly)
}) 
```

### 1.1 Codes IPC par Secteur

```{r,echo= FALSE}
# Charger les données
base_emp_inno <- read.csv("base_emp_inno.csv")
```

```{r,echo= FALSE, include=FALSE}

```

```{r,echo= FALSE}
# Remplacement des NA pour les variables importantes
base_emp_inno <- base_emp_inno %>%
  mutate(
    avg_wage = ifelse(is.na(avg_wage), median(avg_wage, na.rm = TRUE), avg_wage),
    avg_req_exp = ifelse(is.na(avg_req_exp), median(avg_req_exp, na.rm = TRUE), avg_req_exp)
  )

# Agrégation par secteur et code IPC
ipc_sector <- base_emp_inno %>%
  group_by(sector_main, ipc_main_code) %>%
  summarise(n_patents = sum(n_patents, na.rm = TRUE), .groups = "drop") %>%
  filter(!is.na(sector_main) & !is.na(ipc_main_code))

# Création du graphique
ggplot(ipc_sector, aes(x = sector_main, y = n_patents, fill = ipc_main_code)) +
  geom_bar(stat = "identity", position = "stack") +
  theme_minimal() +
  labs(
    title = "Codes IPC par Secteur",
    x = "Secteur",
    y = "Nombre de brevets",
    fill = "Code IPC"
  ) +
  theme(axis.text.x = element_text(angle = 45, hjust = 1))
```

**Ce graphique présente la distribution des brevets** (représentés par le nombre total de brevets, n_patents) **dans différents secteurs d'activité, regroupés par code IPC principal, avec chaque segment de couleur représentant un code IPC spécifique.**

On peut observer que le secteur des **technologies de pointe** (high-tech) est particulièrement actif en matière de dépôt de brevets, avec une barre nettement plus haute par rapport aux autres secteurs, suivi du secteur **biotechnologique** et, enfin, du secteur **aérospatial**. Ces résultats mettent en lumière l'intensité de l'innovation dans ces secteurs clés.

Le graphique permet également de visualiser la **diversité des innovations** dans chaque secteur. Il est évident que les secteurs des **technologies de pointe**, de l'**aérospatial**, des **communications** et de l'**environnement** sont particulièrement diversifiés en termes de types de brevets déposés, avec des segments variés représentant différents codes IPC. Cette diversité peut refléter une approche multidimensionnelle de l'innovation dans ces secteurs.

L'analyse des proportions des couleurs dans chaque barre permet de déterminer quel **code IPC** domine dans chaque secteur. Par exemple, dans le secteur des **technologies de pointe**, le code IPC **H04L** (communications numériques) est le prédominant, tandis que dans le secteur **biotechnologique**, le code **A61M** (dispositifs médicaux) domine.

Cela suggère que l'innovation dans ces secteurs se concentre principalement sur un aspect technologique particulier, tel que les technologies de communication dans le secteur high-tech ou les dispositifs médicaux dans la biotechnologie.

### 1.2 Nombre moyen d'offres par secteur

```{r,echo= FALSE}
# Vérification et agrégation par secteur
sector_summary <- base_emp_inno %>%
  filter(!is.na(sector_main)) %>%
  group_by(sector_main) %>%
  summarise(
    avg_offers = mean(n_offres, na.rm = TRUE),
    avg_patents = mean(n_patents, na.rm = TRUE)
  )

# Graphique
ggplot(sector_summary, aes(x = reorder(sector_main, avg_offers), y = avg_offers, fill = avg_patents)) +
  geom_bar(stat = "identity", color = "black") +
  scale_fill_gradient(low = "yellow", high = "red") +
  labs(
    title = "Nombre moyen d'offres par secteur",
    x = "Secteur",
    y = "Nombre moyen d'offres",
    fill = "Moyenne des brevets"
  ) +
  coord_flip() +
  theme_minimal()

```

Le graphique illustre le **nombre moyen d'offres par secteur**, avec l'**Aérospatial** en tête, affichant une barre longue indiquant un nombre élevé d'offres estimé à 12. Ce secteur est suivi par l'**Industrie pétrolière**, qui, bien que plus courte avec un nombre moyen d'offres de 8, reste significative, suivi de l'**Industrie agroalimentaire** et **Commerce de gros** de meme longueur (nombre moyen d'offres de 5) . Les quatres premiers secteurs (**Aérospatial**, **Industrie pétrolière** , **Agroalimentaire** et **Commerce de gros** ) sont tous représentés en **jaune**, suggérant une moyenne des brevets autour de 200. La **Biotechnologie**, avec une barre comparable à celles de l'agroalimentaire et du commerce de gros, se distingue par une **couleur rouge plus intense**, indiquant une forte concentration de brevets. Enfin, l'**Industrie High Tech**, bien que dotée d'une barre relativement courte (nombre moyen d'offres de 3), se distingue par sa **couleur orangée**, ce qui montre une moyenne d'offres plus faible mais une intensité d'innovation (brevets) plus importante que certains secteurs avec des barres plus longues. Ce graphique met en évidence les variations entre le **nombre d'offres d'emploi** et le niveau d'**innovation** au sein de chaque secteur

### 1.3 Innovation et demande de compétences

```{r,echo= FALSE}
# Filtrage et agrégation
sector_summary <- base_emp_inno %>%
  filter(!is.na(n_patents) & !is.na(n_offres) & !is.na(sector_main)) %>%
  group_by(sector_main) %>%
  summarise(
    avg_patents = mean(n_patents, na.rm = TRUE),
    avg_offers = mean(n_offres, na.rm = TRUE)
  )

# Graphique combiné
ggplot(sector_summary, aes(x = reorder(sector_main, avg_patents), y = avg_patents, fill = avg_offers)) +
  geom_bar(stat = "identity", color = "black") +
  scale_fill_gradient(low = "yellow", high = "red") +
  labs(
    title = "Innovation et Demande de Compétences par Secteur",
    x = "Secteur",
    y = "Moyenne des Brevets (Innovation)",
    fill = "Nombre moyen d'offres"
  ) +
  coord_flip() +
  theme_minimal()


```

Le graphique **"Innovation et Demande de Compétences"** met en lumière la relation entre le nombre de **brevets déposés** et le **nombre d'offres d'emploi** dans différents secteurs. **La Biotechnologie** se distingue par une **innovation élevée** (plus de 800 brevets) et un **nombre modéré d'offres** (environ 7), représentée en **orange**. Cela suggère une forte activité d'innovation, mais une demande de compétences relativement stable.

En comparaison, l'**Industrie High-Tech**, avec environ 450 brevets, a un **nombre d'offres plus faible** (2 offres), représentée en **jaune**, ce qui pourrait indiquer un marché plus restreint pour ces compétences.

Enfin, l'**Aérospatial**, avec une moyenne de moins de 100 brevets, présente une **forte demande** en compétences (plus de 12 offres), indiquée par la couleur **rouge vif**, ce qui montre que malgré une **innovation modeste**, la demande de compétences dans ce secteur est particulièrement élevée.

Ce graphique souligne ainsi l'impact de l'innovation sur la demande de compétences, selon les secteurs.

```{r,echo= FALSE}
base_emp_inno <- read.csv("base_emp_inno.csv", stringsAsFactors = FALSE)
base_emp_inno <- base_emp_inno %>% select(-ipc_main_desc)
```

### 1.4 Nombre de brevets vs Nombre d'offres par ville
##### Instruction : double cliquer sur une comptences pour voir le graphe unique de celle ci
```{r,fig.width=12,fig.height=10,fig.align='center',echo= FALSE}
lm_offres_brevets_dept <- lm(n_offres ~ n_patents + factor(addr_dept_main.x), data = base_emp_inno)

# Add a column with text for tooltip
base_emp_inno <- base_emp_inno %>%
  mutate(tooltip_text = paste(
    "Ville: ", addr_city_main, "<br>",
    "Nombre de Brevets: ", n_patents, "<br>",
    "Nombre d'Offres: ", n_offres
  ))

# Create an interactive graph using ggplot
plot <- ggplot(base_emp_inno, aes(
  x = n_patents,
  y = n_offres,
  color = addr_city_main,
  text = tooltip_text
)) +
  geom_point(alpha = 0.7) +  # Create a scatter plot (cloud of points)
  labs(
    title = "Relation entre Nombre de Brevets et Nombre d'Offres par Ville (addr_city_main)",
    x = "Nombre de Brevets",
    y = "Nombre d'Offres",
    color = "Ville"
  ) +
  theme_minimal() +
  theme(legend.position = "bottom")  # Place legend at the bottom

# Convert the ggplot to a Plotly interactive plot
interactive_plot <- ggplotly(plot, tooltip = "text")

# Adjust the layout to display all points
interactive_plot <- interactive_plot %>%
  layout(
    title = "Relation entre Nombre de Brevets et Nombre d'Offres par Ville",
    xaxis = list(title = "Nombre de Brevets"),
    yaxis = list(title = "Nombre d'Offres"),
    hovermode = "x unified",  # Show all points at the same x-value
    showlegend = TRUE,
    legend = list(
      orientation = "h",  # Set legend horizontally
      x = 0.5,  # Center the legend horizontally
      xanchor = "center",  # Anchor the legend to the center
      y = -0.5  # Move the legend further below the plot
    )
  )

# Display the interactive plot
interactive_plot




```

Le graphique **Nuage de points : Nombre de brevets vs Nombre d'offres par villes** montre la relation entre **le nombre de brevets** et **le nombre d'offres d'emploi** pour chaque villes. Une observation notable est que certaines villes affichent des profils très différents en matière d'innovation et d'emploi. Par exemple, la ville d'Issy les Moulineaux présente un grand nombre d'offres d'emploi, mais relativement peu de brevets, ce qui suggère un dynamisme économique en termes de recrutement, mais peut-être moins d'innovation technologique. En revanche, des villes comme Courbevoie et Paris montrent une situation inverse, avec un nombre élevé de brevets mais moins d'offres d'emploi, ce qui pourrait indiquer une forte activité en matière de recherche et développement, mais une moindre demande d'embauche. La majorité des villes se regroupent dans une zone du graphique où le nombre d’offres d’emploi est autour de **10** et le nombre de brevets avoisine **250**, indiquant un modèle assez homogène de dynamisme innovant et économique dans ces régions.

### 1.5 Code principal IPC en fonction du nombre de brevet :

```{r,fig.width=15,fig.height=8,fig.align='center',echo= FALSE}
ggplot(base_emp_inno, aes(x = ipc_main_code, y = n_patents, fill = n_patents)) +
  geom_bar(stat = "identity", color = "black") +  # Barplot
  scale_fill_gradient(low = "pink", high = "red") +  # Nuances de rouge
  labs(
    title = "Nombre de brevets par code principal IPC",
    x = "Code principal IPC",
    y = "Nombre de brevets"
  ) +
  theme_minimal(base_size = 14) +
  theme(
    plot.title = element_text(hjust = 0.5, face = "bold"),
    axis.text.x = element_text(angle = 45, hjust = 1, face = "italic"),
    legend.position = "none"
  )

```

Ce graphique illustre **la répartition du nombre de brevets par code principal IPC** (International Patent Classification). Chaque barre représente un code IPC spécifique, et sa hauteur correspond au nombre total de brevets associés à ce domaine d'innovation.

On observe que le code **G01S**, lié aux technologies de mesure et de contrôle, se distingue avec plus de 1500 brevets, suivi de près par le code **H04**L, associé aux technologies de communication, qui affiche presque 1300 brevets. Le code **A61K**, relatif aux préparations pharmaceutiques, arrive en troisième position avec environ 600 brevets. Ces résultats montrent que les domaines liés aux technologies de mesure et aux communications sont les plus prolifiques en termes d'innovation brevetée.

Les couleurs des barres varient en intensité, allant d'un rose clair pour les codes IPC avec moins de brevets à un rouge intense pour ceux avec un grand nombre de brevets. Cette palette de couleurs permet de visualiser facilement les secteurs les plus innovants. Les barres les plus rouges, représentant les codes IPC ayant les valeurs les plus élevées, signalent les domaines d'innovation les plus actifs, ce qui pourrait être un indicateur des secteurs économiques à fort potentiel de développement technologique

### 1.6 Nombres d'offre en fonction du secteur principal

```{r,fig.width=12,fig.height=6,fig.align='center',echo=FALSE}
# Nettoyage des données : suppression des valeurs manquantes
base_emp_inno_clean <- base_emp_inno %>%
  filter(!is.na(n_offres) & !is.na(sector_main))

# Création du boxplot
ggplot(base_emp_inno_clean, aes(x = sector_main, y = n_offres, fill = sector_main)) +
  geom_boxplot(outlier.color = "red", outlier.size = 2) +  # Boxplot avec points aberrants
  scale_fill_viridis_d() +  # Palette de couleurs viridis
  labs(
    title = "Répartition du nombre d'offres par secteur principal",
    x = "Secteur principal",
    y = "Nombre d'offres"
  ) +
  theme_minimal(base_size = 14) +
  theme(
    plot.title = element_text(hjust = 0.5, face = "bold"),
    axis.text.x = element_text(angle = 45, hjust = 1, face = "italic"),
    legend.position = "none"
  )


```
Ce graphique met en évidence **la répartition du nombre d'offres d'emploi selon les secteurs principaux**. Chaque boîte (boxplot) représente un secteur et illustre la dispersion du nombre d'offres autour de la médiane, tout en mettant en évidence les éventuelles valeurs extrêmes.

Le secteur **Aéronautique** se distingue par une forte variabilité, avec un nombre d'offres élevé et une dispersion importante, traduisant une dynamique de recrutement diversifiée. À l'inverse, des secteurs comme **Assurance**, **Biotechnologie**, ou **BTP** présentent une faible variabilité, indiquant une homogénéité dans les opportunités d'emploi. Un point remarquable est observé dans le secteur **Commerce de gros**, où une valeur extrême (outlier) témoigne d'un département ou d'une entreprise avec un nombre exceptionnel d'offres.

Les secteurs technologiques et industriels, tels que **l'Industrie high-tech **et **l'Industrie automobile**, affichent également des volumes d'offres significatifs, reflétant leur rôle clé dans l'économie. En revanche, les secteurs comme le **Service public des collectivités territoriales ** semblent moins actifs en termes de recrutement.


## 2.Estimations économétriques simples

### 2.1 Expérience moyenne requise (en année en fonction du nombre de brevets)

```{r,fig.width=12,fig.height=6,fig.align='center',echo= FALSE, message=FALSE}
# Nettoyage des données : suppression des valeurs manquantes
base_emp_inno_clean <- base_emp_inno %>%
  filter(!is.na(avg_req_exp) & !is.na(n_patents))

# Régression linéaire simple
model_exp_patents <- lm(n_patents ~ avg_req_exp, data = base_emp_inno_clean)

# Visualisation de la relation
ggplot(base_emp_inno_clean, aes(x = avg_req_exp, y = n_patents)) +
  geom_point(color = "purple", size = 3, alpha = 0.7) +  # Points
  geom_smooth(method = "lm", color = "orange", se = TRUE) +  # Régression
  labs(
    title = "Relation entre l'expérience moyenne requise et le nombre de brevets",
    x = "Expérience moyenne requise (en années)",
    y = "Nombre de brevets (n_patents)"
  ) +
  theme_light(base_size = 15) +
  theme(
    plot.title = element_text(hjust = 0.5, face = "bold"),
    axis.title = element_text(face = "italic")
  )

```
Ce graphique illustre **la relation entre l'expérience moyenne requise pour les offres d'emploi et le nombre de brevets déposés**. Chaque point violet représente un secteur ou un département, positionné selon l'expérience moyenne demandée (en années) et le nombre de brevets associés.

On observe que la majorité des points se concentre à proximité de 0 année d'expérience, ce qui reflète que la plupart des offres d'emploi nécessitent peu ou pas d'expérience préalable. Quelques cas isolés montrent un nombre très élevé de brevets, bien que ces cas soient rares et atypiques.

La ligne orange, représentant la tendance générale issue d'une régression linéaire, est presque horizontale. Cela indique qu'il n'y a pas de lien significatif entre l'expérience moyenne requise et le nombre de brevets déposés. La grande zone grisée autour de cette ligne illustre une forte incertitude, due en partie à une variabilité élevée et à l'influence de points extrêmes. 


## 3.Word Cloud des compétences pondérées :

### 3.1 Nuage de mots des compétences pondéré par salaire

```{r,echo= FALSE}
# Vérification des colonnes nécessaires
if (!all(c("top_skill_req", "avg_wage") %in% colnames(base_emp_inno))) {
  stop("Les colonnes nécessaires (top_skill_req, avg_wage) sont manquantes.")
}

# Création du dataframe des compétences
skills_df_salary <- base_emp_inno %>%
  filter(!is.na(top_skill_req)) %>%
  separate_rows(top_skill_req, sep = ", ") %>%
  mutate(skill = str_to_lower(str_trim(top_skill_req))) %>%
  group_by(skill) %>%
  summarise(
    frequency = n(),
    avg_salary = mean(avg_wage, na.rm = TRUE)
  ) %>%
  filter(!is.na(skill) & skill != "") %>%
  mutate(size = avg_salary)

# Génération du nuage de mots avec wordcloud2
wordcloud_plot_salary <- wordcloud2(
  skills_df_salary,
  size = 0.8,
  color = "random-light",
  backgroundColor = "white",
  minSize = 10
)

# Affichage du nuage de mots avec un titre
htmltools::browsable(
  tags$html(
    tags$head(tags$title("Nuage de mots des compétences pondéré par salaire")),
    tags$body(
      wordcloud_plot_salary
    )
  )
)



```

Le **nuage de mots des compétences pondéré par salaire** met en évidence les compétences les plus demandées et les mieux rémunérées. Parmi les **compétences linguistiques**, l'**Anglais** (136) se distingue comme la plus valorisée, soulignant son importance dans des rôles à forte responsabilité. En termes de **programmation**, des compétences comme **SQL** (162) et **Git** (141) ressortent, indiquant qu'elles sont essentielles dans les métiers techniques et bien rémunérées. Les **compétences en modélisation** (86) suivent également de près. Concernant les outils et logiciels, des compétences telles que **Excel** (112) et **Tableau** (89) sont très recherchées, notamment dans les secteurs de l’analyse de données et de la gestion. Enfin, la compétence **Base de données** (86) démontre l’importance de l'expertise en gestion et analyse de données. Ces résultats soulignent les compétences clés dans le monde professionnel, celles qui apportent à la fois une forte demande et des salaires élevés.

### 3.2 Nuage de mots des compétences pondéré par nombre de brevets

```{r,echo= FALSE,fig.width=7,fig.height=6,fig.align='center'}
# Vérification des colonnes nécessaires
if (!all(c("top_skill_req", "n_patents") %in% colnames(base_emp_inno))) {
  stop("Les colonnes nécessaires (top_skill_req, n_patents) sont manquantes.")
}

# Création du dataframe des compétences
skills_df_patents <- base_emp_inno %>%
  filter(!is.na(top_skill_req)) %>%
  separate_rows(top_skill_req, sep = ", ") %>%
  mutate(skill = str_to_lower(str_trim(top_skill_req))) %>%
  group_by(skill) %>%
  summarise(
    frequency = n(),
    total_patents = sum(as.numeric(n_patents), na.rm = TRUE) # Calcul du total des brevets par compétence
  ) %>%
  filter(!is.na(skill) & skill != "") %>%
  mutate(size = total_patents) # Utilisation du total des brevets comme taille

# Génération du nuage de mots avec le package 'wordcloud'
library(wordcloud)

# Affichage du nuage de mots
wordcloud(
  words = skills_df_patents$skill,
  freq = skills_df_patents$size,
  min.freq = 1,
  scale = c(3, 0.5),  # Ajuster la taille des mots
  colors = RColorBrewer::brewer.pal(8, "Dark2"),  # Palette de couleurs sans jaune
  random.order = FALSE,  # Garder les mots les plus fréquents visibles
  rot.per = 0.35,  # Incliner une partie des mots
  max.words = 100,  # Limite des mots affichés
  random.color = TRUE,  # Couleurs aléatoires pour chaque mot
  fixed.asp = TRUE  # Assurer un aspect rectangulaire
)
 

```

Le **nuage de mots des compétences pondéré par brevet** montre les compétences les plus présentes dans les entreprises innovantes. Parmi les **compétences linguistiques**, l'**Anglais** (136) apparaît comme une compétence clé, soulignant son rôle crucial dans les projets internationaux et les collaborations à l'échelle mondiale.

En **programmation**, **Python** (185) se distingue comme la compétence la plus valorisée, illustrant son importance dans les domaines technologiques et d'innovation.

Les **compétences en collaboration** (120) ressortent également, montrant que l'innovation est souvent le fruit du travail d'équipe.

Les compétences en **statistiques** (126) et en **modélisation** (86) sont primordiales pour analyser et développer des solutions techniques.

Enfin, des compétences comme **communication** (93) et **Tableau** (89) soulignent l'importance de la diffusion des résultats et de l'analyse des données dans les projets d'innovation brevetés.



## 4.Graphique pour les compétences

##### Instruction : double cliquer sur une comptences pour voir le graphe unique de celle ci

```{r,echo= FALSE,fig.width=10,fig.height=10}
# Split and create a dataset with one competence per row
competence_data <- base_emp_inno %>%
  separate_rows(top_skill_req, sep = ",\\s*") %>%
  filter(!is.na(top_skill_req))

# Add a column with text for tooltip
competence_data <- competence_data %>%
  mutate(tooltip_text = paste(
    "Compétence: ", top_skill_req, "<br>",
    "Nombre de Brevets: ", n_patents, "<br>",
    "Nombre d'Offres: ", n_offres
  ))

# Create an interactive graph using ggplot
plot <- ggplot(competence_data, aes(
  x = n_patents,
  y = n_offres,
  color = top_skill_req,
  text = tooltip_text
)) +
  geom_point(alpha = 0.7) +
  labs(
    title = "Relation entre Nombre de Brevets et Nombre d'Offres par Compétence",
    x = "Nombre de Brevets",
    y = "Nombre d'Offres",
    color = "Compétence"
  ) +
  theme_minimal()

# Convert ggplot to plotly for interactivity
interactive_plot <- ggplotly(plot, tooltip = "text")

# Adjust layout and set hovermode to display all points
interactive_plot <- interactive_plot %>%
  layout(
    title = "Relation entre Nombre de Brevets et Nombre d'Offres par Compétence",
    xaxis = list(title = "Nombre de Brevets"),
    yaxis = list(title = "Nombre d'Offres"),
    hovermode = "x unified",  # Show all points at the same x-value
    showlegend = TRUE,
    legend = list(
      orientation = "h",  # Set legend horizontally
      x = 0.5,  # Center the legend horizontally
      xanchor = "center",  # Anchor the legend to the center
      y = -0.5 # Move the legend further below the plot
    )
  )

# Display the interactive plot
interactive_plot
```

Le graphe montre la relation entre **le nombre d'offres d'emploi** et de **brevets déposés selon les compétences** . Les compétences comme **Curiosité**, **Français**, **Rapport**, et **Prévision** ont beaucoup d’offres mais peu de brevets, reflétant des compétences classiquement demandées dans des offres d’emplois. À l’inverse, des compétences comme Base de données, Intelligence artificielle, Programmation, et Python présentent davantage de brevets que d’offres, témoignant de leur importance dans des secteurs technologiques de pointe.

**Les compétences informatiques** (ex. : C++, Git, SQL,Python, Programmation) sont étroitement liées à l’innovation, avec un grand nombre de brevets déposés par les entreprises demandant ce type de compétences dans leurs offres d’emplois. Les compétences d’équipe (Collaboration, Communication, Gestion de projets) et personnelles (Rigueur, Autonomie, Créativité, Proactif) se retrouve sur l’ensemble du graphique car nécessaire et presque primordial dans tous les domaines. Enfin, les compétences en statistiques (R Studio, Nettoyage de données, Statistique, database) se révèlent particulièrement représentées dans les dépôts de brevets, renforçant leur lien avec les activités de recherche et développement.