---
title: "Statistiques descriptives"
format: html
editor: 
  markdown: 
    wrap: 72
---

Cette page présente les statistiques descriptives de la base de données
`base_brevets` et `base_emp`.

# 1. Base de données `base_brevets` :

### 1.1 Variables numériques pour les brevets

```{r, include = FALSE, echo = FALSE}
# Charger les bibliothèques nécessaires
library(dplyr)
library(knitr)

base_brevets <- read.csv("base_brevets.csv", stringsAsFactors = FALSE)
```

```{r, echo = FALSE}

# Calcul des statistiques pour la variable numérique `n_patents`
stats_n_patents <- base_brevets %>%
  summarise(
    min = min(n_patents, na.rm = TRUE),
    median = median(n_patents, na.rm = TRUE),
    maximum = max(n_patents, na.rm = TRUE),
    moyenne = mean(n_patents, na.rm = TRUE),
    `Écart-type`= sd(n_patents, na.rm = TRUE),
    `Valeurs manquantes`= sum(is.na(n_patents))
  )
```

### Statistiques sur le nombre de brevets déposé (variable `n_patents`) :

```{r, echo = FALSE}
# Affichage des statistiques
stats_n_patents
```

**Analyse :** <br> - Le nombre de brevets varie entre 1 et 10 051,
indiquant que certaines firmes ont une activité très limitée tandis que
d'autres dominent largement le dépôt de brevets.<br> - La médiane de 4
montre que la moitié des firmes déposent très peu de brevets, ce qui
peut suggérer un déséquilibre important dans l'activité
d'innovation.<br> - La moyenne (26,27) est significativement plus basse
que la valeur maximale, confirmant une asymétrie due à des firmes
"leaders".<br> - De même avec l'écart-type élevé (232,39).<br>

### 1.2 Variables chaine de caractères pour les brevets

#### 1.2.1 Top 5 firmes par nombre de brevets :

```{r, echo = FALSE}
# Top 5 firmes par nombre de brevets
top_firm_name <- base_brevets %>%
  group_by(firm_name) %>%
  summarise(total_patents = sum(n_patents, na.rm = TRUE)) %>%
  arrange(desc(total_patents)) %>%
  slice_head(n = 5)
```

```{r, echo = FALSE}
kable(top_firm_name, caption = "Top 5 firmes par nombre de brevets")
```

**Analyse :**<br> - Les cinq premières firmes, notamment le Commissariat
à l’Énergie Atomique (10 051 brevets), dominent largement en termes de
dépôts, indiquant une spécialisation dans la recherche publique et les
grandes industries.<br> - Cette concentration de brevets suggère que ces
firmes disposent de ressources significatives pour la R&D et qu’elles
ont un rôle important dans l’innovation.<br>

#### 1.2.2 Top 5 descriptions IPC par nombre de brevets :

```{r, echo = FALSE}
# Top 5 descriptions IPC par nombre de brevets
top_ipc_desc <- base_brevets %>%
  group_by(ipc_main_desc) %>%
  summarise(total_patents = sum(n_patents, na.rm = TRUE)) %>%
  arrange(desc(total_patents)) %>%
  slice_head(n = 5)
```

```{r, echo = FALSE}
kable(top_ipc_desc, caption = "Top 5 descriptions principales IPC")
```

**Analyse :**<br> - Les domaines médicaux et pharmaceutiques dominent
les brevets avec 65 654 dépôts (soit environ trois fois plus que le
2eme), reflétant leur importance dans l'innovation technologique et leur
impact sociétal.<br> - Les semi-conducteurs et les réseaux sans fil
(respectivement 22 317 et 14 499 brevets) soulignent le poids des
technologies numériques dans l'économie moderne.<br> - Les autres
catégories montrent une diversification des secteurs d'innovation, mais
avec des volumes bien moindres.<br>

#### 1.2.3 Top 5 villes par nombre de brevets :

```{r, echo = FALSE}
# Top 5 villes par nombre de brevets
top_addr_city <- base_brevets %>%
  group_by(addr_city_main) %>%
  summarise(total_patents = sum(n_patents, na.rm = TRUE)) %>%
  arrange(desc(total_patents)) %>%
  slice_head(n = 5)

```

```{r, echo = FALSE}
kable(top_addr_city, caption = "Top 5 villes par nombre de brevets")
```

**Analyse :**<br> - Paris, avec 101 960 brevets, domine très largement,
ce qui reflète la centralisation économique et technologique en
Île-de-France.<br> - Les autres villes, comme Boulogne-Billancourt et
Courbevoie, jouent un rôle secondaire mais restent significatives,
probablement grâce à leur proximité avec la capitale et à des sièges de
grandes entreprises.<br>

#### 1.2.4 Top 5 départements par nombre de brevets :

```{r, echo = FALSE}
# Top 5 départements par nombre de brevets
top_addr_dept <- base_brevets %>%
  group_by(addr_dept_main) %>%
  summarise(total_patents = sum(n_patents, na.rm = TRUE)) %>%
  arrange(desc(total_patents)) %>%
  slice_head(n = 5)
```

```{r, echo = FALSE}
kable(top_addr_dept, caption = "Top 5 départements par nombre de brevets")
```

**Analyse :**<br> - Les départements 75 (Paris) et 92 (Hauts-de-Seine)
concentrent à eux seuls l’essentiel des brevets, confirmant leur rôle
stratégique dans l’innovation.<br> - Les autres départements, bien
qu’importants, restent bien plus faible que les 2 premiers (le 3eme est
4 fois plus faible que le 2eme), confirmant cette centralisation
économique et technologique cité précédement.<br>

# 2. Base de données `base_emp` :

### 2.1 Variables numériques pour les offres d'emploie

```{r, echo = FALSE}
base_emp <- read.csv("base_emp.csv", stringsAsFactors = FALSE)
base_emp <- base_emp %>% select(-X)
```

```{r, echo = FALSE}

# Calcul des statistiques pour la variable numérique `n_offres`
stats_n_offres <- base_emp[-1,] %>%
  summarise(
    min = min(n_offres, na.rm = TRUE),
    median = median(n_offres, na.rm = TRUE),
    maximum = max(n_offres, na.rm = TRUE),
    moyenne = mean(n_offres, na.rm = TRUE),
    `Écart-type`= sd(n_offres, na.rm = TRUE),
    `Valeurs manquantes`= sum(is.na(n_offres))
  )
```

#### 2.1.1 Statistiques sur le nombre d'offres (variable `n_offres`) :

```{r, echo = FALSE}
# Affichage des statistiques
stats_n_offres
```

**Analyse :**<br> - Le nombre d’offres varie de 1 à 67, montrant que
certaines firmes recrutent massivement tandis que la majorité ne publie
que quelques offres.<br> - Une médiane de 1 et une moyenne de 3.89
confirment que le marché des offres est dominé par des petites
structures ou des besoins très spécifiques, avec des cas isolés de très
gros recruteurs.<br> - L'écart-type assez faible (7.74) reflète
effectivement une distribution fortement déséquilibrée.<br>

```{r, echo = FALSE}
# Calcul des statistiques pour la variable numérique `avg_wage`
stats_avg_wage <- base_emp %>%
  summarise(
    min = min(avg_wage, na.rm = TRUE),
    median = median(avg_wage, na.rm = TRUE),
    maximum = max(avg_wage, na.rm = TRUE),
    moyenne = mean(avg_wage, na.rm = TRUE),
    `Écart-type`= sd(avg_wage, na.rm = TRUE),
    `Valeurs manquantes`= sum(is.na(avg_wage))
  )
```

#### 2.1.2 Statistiques sur le salaire moyen (variable `avg_wage`) :

```{r, echo = FALSE}
# Affichage des statistiques
stats_avg_wage
```

**Analyse :**<br> - Les salaires moyens varient considérablement, de 9
000 à 600 000 euros, avec une médiane à 45 000.<br> - La moyenne (59
359,57) dépasse la médiane car elle est influencée par des salaires
exceptionnellement élevés.<br> - Cet écart peut indiquer soit une
concentration de postes très rémunérateurs dans des secteurs
spécifiques, soit des anomalies dans les données (surement une erreur de
"la relève" qui aurait mis 50K par mois au lieu de 50K par an).<br>

### 2.2 Variables chaînes de caractères

#### 2.2.1 Top 5 firmes ayant le plus haut salaire moyen

```{r, echo = FALSE}
top_firm_salary <- base_emp %>%
  filter(!is.na(firm_name) & !is.na(avg_wage)) %>%
  group_by(firm_name) %>%                                  # Grouper par nom de l'entreprise
  summarise(avg_salary = mean(avg_wage, na.rm = TRUE)) %>% # Calculer le salaire moyen par entreprise
  arrange(desc(avg_salary)) %>%                            # Trier par salaire moyen décroissant
  slice_head(n = 5)  
```

```{r, echo = FALSE}
kable(top_firm_salary, caption = "Top 5 firmes avec les salaires moyen les plus élevés")
```

**Analyse :**<br> - La firme "la relève", avec un salaire moyen de 600
000, semble être une exception ou contenir des données erronées.<br> -
Les autres firmes dans le top 5 offrent des salaires significativement
élevés (200 000+), suggérant des postes hautement qualifiés ou très
spécifiques dans leur domaine.<br>

#### 2.2.2 Top 5 secteur ayant le plus haut salaire moyen :

```{r, echo = FALSE}
top_sector_salary <- base_emp %>%
  filter(!is.na(sector_main) & !is.na(avg_wage)) %>% 
  group_by(sector_main) %>%                              # Grouper par compétence principale
  summarise(avg_salary = mean(avg_wage, na.rm = TRUE)) %>% # Calculer le salaire moyen par compétence
  arrange(desc(avg_salary)) %>%                           # Trier par salaire moyen décroissant
  slice_head(n = 5)    
```

```{r, echo = FALSE}
kable(top_sector_salary, caption = "Top 5 compétences avec les salaires moyen les plus élevés")
```

**Analyse :**<br> - Ces secteurs figurent parmi les mieux rémunérés,
probablement en raison des compétences techniques et/ou spécialisées
requises.<br>

#### 2.2.3 Top 5 département ayant le plus haut salaire moyen :

```{r, echo = FALSE}
top_departments_salary <- base_emp %>%
  filter(!is.na(addr_dept_main) & !is.na(avg_wage)) %>%
  group_by(addr_dept_main) %>%                              # Grouper par département
  summarise(avg_salary = mean(avg_wage, na.rm = TRUE)) %>%  # Calculer le salaire moyen par département
  arrange(desc(avg_salary)) %>%                            # Trier par salaire moyen décroissant
  slice_head(n = 5) 
```

```{r, echo = FALSE}
kable(top_departments_salary, caption = "Top 5 departements avec les salaires moyen les plus élevés")
```

**Analyse :**<br> - Le département 79 ( avec 125 750 euros) affiche
étonnamment le salaire moyen le plus élevé.<br> - Tant que les
départements 75, 78 et 92 (autour de Paris) montrent des salaires
compétitifs, confirmant les analyses faites précedement.<br>

# 3. Base de données `base_emp_inno` :

```{r, echo = FALSE}
base_emp_inno <- read.csv("base_emp_inno.csv", stringsAsFactors = FALSE)

base_emp_inno <- base_emp_inno %>% select(-ipc_main_desc)
```

### 3.1 Variables numériques pour la base de données `base_emp_inno`

#### 3.1.1 Statistiques sur le nombre de brevets déposés (variable `n_patents`) :

```{r, echo = FALSE}
# Calcul des statistiques pour la variable numérique `n_patents`
stats2_n_patents <- base_emp_inno %>%
  summarise(
    min = min(n_patents, na.rm = TRUE),
    median = median(n_patents, na.rm = TRUE),
    maximum = max(n_patents, na.rm = TRUE),
    moyenne = mean(n_patents, na.rm = TRUE),
    `Écart-type`= sd(n_patents, na.rm = TRUE),
    `Valeurs manquantes`= sum(is.na(n_patents))
  )
```

```{r, echo = FALSE}
# Affichage des statistiques
stats2_n_patents
```

**Analyse :**<br> - Les brevets déposés varient de 1 à 1 638, avec une
médiane de 7 brevets, confirme que la moitié des firmes déposent très
peu de brevets.<br> - La moyenne (92,19) et l’écart-type élevé (277,99)
confirment également qu’une minorité des entreprises dominent en
innovation.<br> - Cela reflète probablement la concentration
d’innovation dans des secteurs spécifiques.<br>

#### 3.1.2 Statistiques sur le nombre d'offres d'emploies (variable `n_offres`) :

```{r, echo = FALSE}
# Calcul des statistiques pour la variable numérique `n_offres`
stats2_n_offres <- base_emp_inno %>%
  summarise(
    min = min(n_offres, na.rm = TRUE),
    median = median(n_offres, na.rm = TRUE),
    maximum = max(n_offres, na.rm = TRUE),
    moyenne = mean(n_offres, na.rm = TRUE),
    `Écart-type`= sd(n_offres, na.rm = TRUE),
    `Valeurs manquantes`= sum(is.na(n_offres))
  )
```

```{r, echo = FALSE}
# Affichage des statistiques
stats2_n_offres
```

**Analyse :**<br> - Les offres d’emploi innovantes varient de 1 à 44,
avec une médiane de 2, montrant que ces postes restent assez rares
malgrés quelques entreprises qui recrutent beaucoup.<br> - La moyenne
(3,95) indique que ces entreprises, bien qu’innovantes, ont des besoins
de recrutement relativement faible.<br> - Cela peut indiquer un fort
niveau d’expertise recherché ou une spécialisation limitant le nombre
d’embauches.<br>

#### 3.1.3 Statistiques sur le nombre d'offres d'emploies (variable `avg_wage`) :

```{r, echo = FALSE}
# Calcul des statistiques pour la variable numérique `avg_wage`
stats2_avg_wage <- base_emp_inno %>%
  summarise(
    min = min(avg_wage, na.rm = TRUE),
    median = median(avg_wage, na.rm = TRUE),
    maximum = max(avg_wage, na.rm = TRUE),
    moyenne = mean(avg_wage, na.rm = TRUE),
    `Écart-type`= sd(avg_wage, na.rm = TRUE),
    `Valeurs manquantes`= sum(is.na(avg_wage))
  )
```

```{r, echo = FALSE}
# Affichage des statistiques
stats2_avg_wage
```

**Analyse :**<br> - Les salaires moyens dans l’innovation (10 800 à 44
000 euros) sont concentrés dans des fourchettes plus basses que la base
générale (base_emp), avec une médiane de 35 140 euros.<br> - Cela
reflète des postes techniques ou intermédiaires plutôt que des postes de
direction ou alors un manque de données sur les salaires moyens dans
l'innovation (à cause de la majorité des offres d'emploies qui
n'indiquent pas le salaire).<br>

------------------------------------------------------------------------
